【裁判字號】    97,上訴,450
【裁判日期】    970528
【裁判案由】    業務侵占等
【裁判全文】
臺灣高等法院高雄分院刑事判決         97年度上訴字第450號
上  訴  人
即  被  告  甲○○
選任辯護人  石繼志律師
            邱超偉律師
上列上訴人因業務侵占等案件，不服臺灣高雄地方法院96年度易
字第945 號中華民國96年12月31日第一審判決（起訴案號：臺灣
高雄地方法院檢察署96年度偵字第3368號），提起上訴，本院判
決如下：
    主  文
原判決撤銷。
甲○○連續犯業務侵占罪，處有期徒刑貳年。未扣案如附表二所
示支票背面上偽造之「廖正森」、「洪淑蘭」、「洪白碧」、「
賴水妹」及「鍾麗貞」之署名各壹枚，均沒收。
    事  實
一、甲○○原任職於遠雄人壽保險事業股份有限公司（下稱遠雄
    保險公司）擔任保險業務總監，負責招攬保險業務及代收取
    客戶保險費，為從事業務之人。詎其因自行在外投資之事業
    須資金週轉，竟基於意圖為自己不法所有及行使偽造支票背
    書以掩飾侵占犯行之概括犯意，藉其職務之便，連續於如附
    表一所示之收款日期，分別代遠雄保險公司向廖正森等保戶
    收取如附表一所示實際收款金額總計新臺幣（下同）6,327,
    494 元之保費後，分別於附表一所示侵占日期，以變易持有
    為所有之意思，未將上開款項繳回遠雄保險公司而侵占入己
    ，並與遠雄保險公司姓名、年籍不詳之成年助理，共同基於
    行使偽造私文書之概括犯意聯絡，在遠雄保險公司內，由該
    不詳之成年助理於附表二所示甲○○所收取自其他人之支票
    背面，偽造如附表二各該編號所示之保戶或被保險人廖正森
    等人之姓名後，偽充係各該保戶或被保險人所背書擔保用以
    支付保險費之支票，而交予遠雄保險公司而行使之，足生損
    害於廖正森等人。嗣因甲○○在外投資事業資金週轉不靈，
    以致上開交予遠雄保險公司之票據無法如期兌現，始發現上
    情。
二、案經遠雄保險公司訴由臺灣高雄地方法院檢察署檢察官偵查
    起訴。
    理  由
壹、程序方面：
    按被告以外之人於審判外之陳述，雖不符刑事訴訟法第159
    條之1 至第159 條之4 規定，而經當事人於審判程序同意作
    為證據，法院審酌該言詞陳述或書面陳述作成時之情況，認
    為適當者，亦得為證據；當事人、代理人或辯護人於法院調
    查證據時，知有同法第159 條第1 項不得為證據之情形，而
    未於言詞辯論終結前聲明異議者，視為有前項之同意，同法
    第159 條之5 亦已明揭其旨。本案本院用以認定犯罪事實之
    被告以外之人之審判外之言詞及書面陳述，雖為傳聞證據，
    然檢察官、被告及辯護人於原審及本院審理時，均同意為證
    據，且於本院言詞辯論終結前均未聲明異議，本院審酌該等
    陳述作成時之情況，均無何不適當之情形，是依上開規定均
    得作為證據。
貳、實體方面：
一、有罪部分
  (一)業務侵占部分：
  1.上揭被告甲○○業務侵占犯行，業據被告於原審審理時坦承
    不諱，核與證人即被害人洪淑蘭、賴水妹、鍾麗貞於偵查中
    證述、證人即告訴代理人傅祥原於偵查及原審審理中證述之
    情節大致相符，並有卷附遠雄人壽要保書5 份、遠雄人壽預
    收第一次保費相當額送金單8 份、退票理由單影本（票據號
    碼：0000000 號）、業務聯繫表、案外人黃麟惠帳戶存摺封
    面及內頁影本、財團法人金融聯合徵信中心信用卡戶基本資
    訊- 自然人查詢表（甲○○）、法務部票據信用資訊連結作
    業查詢明細表、證人洪淑蘭聲明書、票號NP0000000 號、票
    號NP0000000 號、票號BV0000000 號、票號CL0000000 號之
    支票正反面影本各1 份及匯款單影本2 紙在卷可憑，足認被
    告於原審審理時之上開自白與事實相符。
  2.又被告於原審審理中供陳：伊所代收的客戶保險費，按照公
    司規定應該在2 個月之內交給公司，伊都是交付2 個月的票
    給公司，結帳日都是每個月25日等語（見原審卷第51頁），
    是被告收款後依公司規定既有2 個月之寬限期，故被告侵占
    各該客戶保險費之時間，自應以被告所交付繳回公司如附表
    二所示支票之發票日為準，附此敘明。據上，被告上開連續
    業務侵占之犯行，洵堪認定。
  3.被告於本院審理時，則矢口否認有何業務侵占犯行，辯稱：
    伊收取客戶的保費後，伊另簽發自己的支票或將其他客票交
    付公司，依慣例可簽發2 個月票期之支票，公司均會接受，
    伊並非起始即有侵占犯意，係因伊之其他投資失敗，導致一
    時週轉不靈，才會先將收取之保費用來週轉，並預計2 個月
    內可按規定繳還公司，惟屆期事與願違。故伊並無侵占之犯
    意云云（見本院97年4 月30日審判筆錄，97年2 月27日上訴
    理由狀）。查告訴代理人傅原祥故於偵查中指稱：第1 次保
    險費都是被告收的，再開他的支票去繳保險費，案發之前公
    司規定較寬鬆，案發後規定較嚴，這種行為就不允許了等語
    （見95年7 月10日詢問筆錄，95他3366號卷第25頁）。惟被
    告係受公司委託代向保戶收取保費，於收取後保費尚未交付
    公司前，即係受託而占有保費，又依傅原祥上開所稱，其並
    未陳述公司同意被告得將受託所收取之保費，於繳交公司前
    ，被告可自行使用收益。再參諸被告之主管即證人劉承勳於
    偵查中稱：被告收取之客票，依公司規定需有保戶在後面背
    書等語（見95年8 月14日詢問筆錄，95他3366號卷第32頁）
    ，以及被告交付公司上開附表二之支票，被告確係偽造保戶
    之背書後始交付公司等情，此可認依慣例公司允許上開保費
    繳交之2 個月寬限期間，應係公司對保戶之繳費寬限期間，
    而非公司同意被告收取保費後得自行使用收益。則被告於收
    取後，未經公司同意，即將保費充作其另外投資之資金週轉
    使用，顯已有不法所有之意圖，且已變異持有之意思為所有
    之意思而為使用收益。被告上開所辯，尚不能採信。
  (二)行使偽造私文書部分：
  1.訊據被告固不否認其與公司助理均未經附表二所示廖正森等
    人之同意，而以其等之名義在如附表二所示之支票背面背書
    之事實，惟於原審審理時，矢口否認有何行使偽造私文書之
    犯行，並辯稱：公司向來均允許業務員如此處理，伊沒有偽
    造文書之故意云云。惟查，被告未經同意，而在遠雄保險公
    司內，由知情之姓名、年籍不詳之遠雄保險公司助理，在附
    表二所示之支票背面簽署各該編號所示之署名，並將該等支
    票交予遠雄保險公司等情，業據被告供認不諱，並有如附表
    二所示之支票正、反面影本各1 份在卷可憑，佐以證人廖正
    森等人均業已以現金或開立支票之方式支付其等之保險費予
    被告等情，業如前述，衡情其等當無另行同意被告以其等名
    義背書於被告自行提出之支票之可能，是被告未經證人廖正
    森等人之同意，而偽造其等署名於如附表二所示之支票背面
    之事實，已構成刑法上之偽造文書罪，堪予認定，被告上開
    於原審審理時所辯，尚無足採。
  2.被告繼而將附表二各該有偽造之證人廖正森等人背書支票，
    先後提出交付於遠雄保險公司，是被告連續行使偽造私文書
    之犯行，亦堪認定。
  (三)綜上所述，被告連續業務侵占及連續行使偽造私文書之犯行
    ，均事證明確，應依法論科。
  (四)論罪：
  1.新舊法比較：
  (1)被告行為後，刑法及刑法施行法業於94年2 月2 日經總統以
    華總一義字第0940001490 1號令修正公布，並於95年7 月1
    日施行，參酌最高法院95年5 月23日刑事庭第8 次會議決議
    ，修正後刑法第2 條第1 項之規定，係規範行為後法律變更
    所生新舊法律比較適用之準據法，於新刑法施行後，應適用
    修正後刑法第2 條第1 項之規定，為「從舊從輕」之比較。
    另於比較時應就罪刑有關之共犯、未遂犯、想像競合犯、牽
    連犯、連續犯、結合犯，以及累犯加重、自首減輕暨其他法
    定加減原因（如身分加減）與加減比例等一切情形，本於統
    一性及整體性原則，綜其全部罪刑之結果而為比較。
  (2)刑法第28條共犯修正施行前規定「2 人以上共同實施犯罪之
    行為者，皆為正犯」，修正施行後規定「2 人以上共同實行
    犯罪之行為者，皆為正犯」，修法後將完全未參與犯罪行為
    之實行之陰謀共同正犯及預備共同正犯刪除，故修正後刑法
    第28條規定已限縮共同正犯成立之範圍，則被告與遠雄保險
    公司不詳成年助理就前開行使偽造私文書之行為有犯意聯絡
    及行為分擔，為共同正犯，以適用修正後之規定論以共同正
    犯，較有利於被告。
  (3)刑法第56條關於連續犯之規定，因行為後新法業已刪除連續
    犯之規定，此刪除雖非犯罪構成要件之變更，但顯已影響行
    為人刑罰之法律效果，自屬法律變更。被告為如附表一、二
    所示之多次業務侵占及行使偽造私文書行為，主觀上各顯係
    基於業務侵占及行使偽造私文書之概括犯意，客觀上逐次實
    施數次行為而具連續性，進而侵害同性質之法益，惟因其各
    次行為依一般社會健全觀念，在時間差距上，可以分開，在
    刑法評價上，各具獨立性，每次行為皆可獨立成罪，是依修
    正前刑法第56條之規定，本得適用連續犯規定而論以一罪，
    並得加重其刑至二分之一，惟因修正後刑法刪除前開連續犯
    規定，以致被告前揭數次構成要件行為須依法分別論以數罪
    而併罰之，故以行為時即修正前刑法第56條之規定較有利於
    被告。
  (4)刑法第55條原係規定：「一行為而觸犯數罪名，或犯一罪而
    其方法或其結果之行為犯他罪名者，從一重處斷」；而該條
    修正後刪除牽連犯之規定，致被告本件所犯刑法第210 條、
    第216 條與同法第336 條第2 項犯行，原依修正前規定構成
    裁判上一罪之牽連犯而得從一重處斷，依修正後規定則需數
    罪併罰，比較結果自以修正前刑法較有利於被告。
  (5)罰金刑部分：刑法第33條第5 款業已修正施行；修正後刑法
    第33條第5 款規定「罰金：新臺幣1, 000元以上，以百元計
    算之。」，與修正前刑法第33條第5 款規定「罰金：1 元以
    上。」不同。比較新舊法結果，本案關於附表一所示之業務
    侵占犯行部分，刑法第336 條第2 項法定刑罰金部分以舊法
    較有利於被告。
  (6)綜上述之比較結果，以整體適用修正前即舊法之規定顯較有
    利於被告，爰依刑法第2 條第1 項前段之規定，就此部分自
    應全部適用最有利於被告之修正前即舊法處斷。
  2.按在支票背面偽造他人之署押，以為背書，其偽造支票背書
    ，在票據法上係表示對支票負擔保責任之意思，為法律規定
    之文書，並非依習慣表示一定用意之證明，而其此項行為，
    足以生損害於他人，故應成立偽造私文書罪。又其所偽造之
    此項署押，依法律規定，固應成立偽造私文書罪，但仍不失
    為偽造之署押，應依刑法第219 條宣告沒收（最高法院70年
    台上字第2162號判例意旨參照）。又被告係任職於遠雄保險
    公司擔任保險業務總監，負責招攬保險業務及代收取客戶保
    險費，為執行業務之人。是核被告所為，係犯刑法第336 條
    第2 項業務侵占罪及同法第216 條、第210 條之行使偽造私
    文書罪。被告於如附表二所示支票背面偽造署名均係偽造私
    文書之部分行為，不另論罪；又其偽造私文書行為被行使偽
    造私文書之高度行為吸收，亦不另論罪。又被告就上開各次
    行使偽造私文書犯行與遠雄保險公司不詳成年助理間，有犯
    意聯絡及行為分擔，為共同正犯。被告先後多次之業務侵占
    及行使偽造私文書犯行，時間緊接，方法相同，所犯復為構
    成要件相同之罪名，各顯係基於概括犯意反覆為之，爰依修
    正前刑法第56條連續犯規定各論以一罪，並均依法加重其刑
    。再被告所犯上開連續業務侵占、連續行使偽造私文書之2
    犯行間，有目的、手段之牽連關係，為牽連犯，爰依修正前
    刑法第55條後段規定，從一重之連續業務侵占罪處斷。公訴
    意旨雖僅論及本件被告業務侵占犯行，而未論及連續行使偽
    造私文書犯行部分，惟該部分既與上開起訴論及部分有上述
    牽連犯之裁判上一罪關係，故亦為本件起訴效力所及，本院
    自得併予審酌，附此敘明。
二、不另為無罪諭知部分：
    公訴意旨雖另認：被告藉職務之便，連續於附表一所示之日
    期，將其分別代遠雄保險公司向被害人廖正森等保戶所收取
    並加以侵占逾如附表一「應繳保險費欄」扣除「收款日期及
    實際收款金額」欄所示之金額部分亦涉犯業務侵占罪云云。
    按犯罪事實應依證據認定之，無證據不得認定犯罪事實。又
    不能證明被告犯罪者，應諭知無罪之判決，刑事訴訟法第15
    4 條第2 項、第301 條第1 項分別定有明文。經查，被告於
    原審審理時辯稱：伊因有扣除佣金折讓予部分客戶，故伊實
    際向客戶所收取之金額較其等應繳保險費為少，故伊實際侵
    占之金額，廖正森部分為2,590,494 元，洪淑蘭部分為1,77
    0,000 元，賴水妹及鍾麗貞部分共為1,967,000 元等語（見
    原審卷第115-117 頁），核與證人洪淑蘭於偵查中指稱：伊
    向被告投保兩個單位，應繳196 萬多元之保險費，但被告只
    要業績不收佣金，故將保費扣掉佣金，伊只開1 張面額1,77
    0,000 元之支票予被告等語（見95年8 月14日詢問筆錄，95
    他3366號卷第30-31 頁），證人賴水妹於偵查中指稱：伊將
    存摺及印章交予被告至台東中小企銀鳳山分行提領，伊以匯
    款方式匯出，一筆是824,000 元、一筆是1,143,000 元，共
    提領1,967,000 元等語（見95年8 月14日詢問筆錄，同上卷
    第31頁）、證人鍾麗貞於偵查中指稱：賴水妹是伊先生的姐
    姐，所以伊保險費是由賴水妹一起繳給被告等語（見95年8
    月14日詢問筆錄，同上卷第31頁），及卷附證人洪淑蘭聲明
    書（見同上卷第50頁）、證人賴水妹提出匯出本案保險費之
    案外人黃麟惠帳戶存摺封面及內頁影本及匯款單2 紙（見同
    上卷第34、76頁）、遠雄保險公司94年7 月22日客戶廖正森
    之送金單內容（見95他4732號卷第7 頁）勾稽相符，被告上
    開所辯堪可採信。此外，就公訴意旨所指逾上開被告供認部
    分之侵占金額，亦查無資料可資證明，故此部分自非可認亦
    為被告所侵占，則就附表一編號一逾2,590,494 元即360,06
    6 元部分；就附表一編號二逾1,770,000 元即197,040 元部
    分；就附表一編號三、四逾1,967,000 元即40元部分，均本
    應為無罪之諭知，惟此等部分犯行各與被告前開經論罪之各
    業務侵占部分有單純一罪關係，爰不另為無罪之諭知，併此
    敘明。
三、原審因認被告上開犯罪事證明確，而予依法論科，固非無見
    ；惟查，被告就附表二所示之支票，均係偽造背書人之簽名
    ，所為均係犯偽造私文書罪，業如上述，原審判決事實及理
    由，亦為相同之認定，惟原審判決附表二，就各發票日期，
    卻記載為偽造時間，而認定附表二之支票係被告所偽造，而
    有與其認定之事實及理由有不符之處，自有違誤。被告否認
    上開業務侵占犯行，而提起上訴，指摘原判決不當，固無理
    由，惟原審判決既有上開違誤，自應由本院予以撤銷改判。
    爰審酌被告為從事業務之人，本應恪遵職守，竟為支應私人
    在外投資資金週轉之需求，恣意侵占挪用其業務上所收取之
    客戶保險費，復為避免公司發覺其事，而偽簽其客戶之姓名
    於支票背面，冒充係經客戶背書擔保之支票交予公司，且侵
    占之金額高達6,327,494 元，其所為不宜輕縱，惟念及其犯
    後曾於94年10月31日與告訴人遠雄保險公司達成民事和解，
    並先後清償約100 萬元，有還款協議書影本附卷可稽（見原
    審卷第120 頁），告訴人雖於本院審理時具狀稱：被告僅以
    其薪資抵償160,438 元云云，並提出被告薪資抵償計算表附
    卷證明，惟就此被告辯稱：伊除自己之薪資被扣外，伊太太
    亦服務於告訴人公司，薪資亦遭扣抵等語，而告訴代理人傅
    原祥於原審審理時，亦曾稱：被告以扣抵薪資之方式清償有
    30 幾 萬元等語（見原審96年4 月3 日準備程序筆錄，原審
    卷第18頁），故尚難認被告此部分所辯不能採信等情，及其
    他一切情狀，量處如主文第2 項所示之刑，以資懲儆。至未
    扣案如附表二所示各該支票背面偽造之「廖正森」、「洪淑
    蘭」、「洪白碧」、「賴水妹」及「鍾麗貞」等署名各1 枚
    ，不問屬於被告與否，均應刑法第219 條規定宣告沒收之。
據上論結，應依刑事訴訟法第369 條第1 項前段、第364 條、第
第299 條第1 項前段，刑法第2 條第1 項前段、第216 條、210
條、第336 條第2 項、第219 條、修正前第28條、第56條、第55
條後段，刑法施行法第1 條之1 ，判決如主文。
本案經檢察官李門騫到庭執行職務。
中    華    民    國    97    年    5     月    28    日
                  刑事第七庭    審判長法  官  莊飛宗
                                      法  官  孫啟強
                                      法  官  邱明弘
以上正本證明與原本無異。
如不服本判決應於收受本判決後10日內向本院提出上訴書狀，其
未敘述上訴理由者，並得於提起上訴後10日內向本院補提理由書
狀（均須按他造當事人之人數附繕本）「切勿逕送上級法院」。
中    華    民    國    97    年    5     月    28    日
                                      書記官  曾允志
┌───────────────────────────────────────┐
│附表一                                                                        │
├──┬───┬────┬──────┬──────┬──────┬──────┤
│編號│要保人│被保險人│應繳保險費  │收款日期及實│侵占日期及金│ 備  註     │
│    │      │        │            │際收款金額  │額          │            │
├──┼───┼────┼──────┼──────┼──────┼──────┤
│ 一 │廖正森│ 廖正森 │2,950,560元 │94年7月22日/│94年9 月25日│            │
│    │      │        │            │2,590,494元 │/2,590,494元│            │
├──┼───┼────┼──────┼──────┼──────┼──────┤
│ 二 │洪淑蘭│ 洪白碧 │1,967,040 元│94年7月22日/│94年9 月25日│甲○○就左列│
│    │      │        │            │1,770,000元 │/983,520元  │實際收款金額│
│    │      │        │            │            │            │0000000 元分│
│    │      │        │            │            │            │別簽發支票2 │
│    │      │        │            │            ├──────┤紙繳回公司，│
│    │      │        │            │            │94年10月25日│故其侵占金額│
│    │      │        │            │            │/786,480元  │分別為983,52│
│    │      │        │            │            │            │0 元 (即附表│
│    │      │        │            │            │            │二編號二所示│
│    │      │        │            │            │            │票面金額）/7│
│    │      │        │            │            │            │86,480元（即│
│    │      │        │            │            │            │0000000-0000│
│    │      │        │            │            │            │20＝786480元│
│    │      │        │            │            │            │）          │
├──┼───┼────┼──────┼──────┼──────┼──────┤
│ 三 │賴水妹│ 賴水妹 │983,520 元  │94年8月5日/ │94年9 月25日│            │
├──┼───┼────┼──────┤1,967,000元 │1,967,000元 │            │
│ 四 │鍾麗貞│ 鍾麗貞 │983,520 元  │(左2人係共同│            │            │
│    │      │        │            │繳納）      │            │            │
└──┴───┴────┴──────┴──────┴──────┴──────┘
┌─────────────────────────────────────┐
│附表二                                                                    │
├──┬─────┬──────┬───────┬──────┬──────┤
│編號│票據號碼  │ 金  額     │發票日期      │付款銀行    │背書人欄（偽│
│    │          │            │              │            │造之署名及數│
│    │          │            │              │            │量）        │
├──┼─────┼──────┼───────┼──────┼──────┤
│ 一 │NP0000000 │2,950,560 元│ 94年9月25日  │合作金庫銀行│「廖正森」之│
│    │          │            │              │灣內分行    │署名1枚     │
├──┼─────┼──────┼───────┼──────┼──────┤
│ 二 │CL0000000 │983,520 元  │ 94年9月25日  │彰化商業銀行│「洪白碧」之│
│    │          │            │              │台中分行    │ 署名1枚    │
├──┼─────┼──────┼───────┼──────┼──────┤
│ 三 │BV0000000 │983,520 元  │ 94年10月25日 │台南區中小企│「洪淑蘭」之│
│    │          │            │              │業銀行府城分│ 署名1枚    │
│    │          │            │              │行          │            │
├──┼─────┼──────┼───────┼──────┼──────┤
│ 四 │NP0000000 │1,967,040 元│ 94年9月25日  │合作金庫銀行│「賴水妹」、│
│    │          │            │              │灣內分行    │「鍾麗貞」之│
│    │          │            │              │            │署名各1 枚  │
└──┴─────┴──────┴───────┴──────┴──────┘
附錄本案所犯法條：
刑法第210條
偽造、變造私文書，足以生損害於公眾或他人者，處5 年以下有
期徒刑。
刑法第216條
行使第210 條至第215 條之文書者，依偽造、變造文書或登載不
實事項或使登載不實事項之規定處斷。
刑法第336 條第2項
對於業務上所持有之物，犯前條第1 項之罪者，處6 月以上5 年
以下有期徒刑，得併科3000元以下罰金。


司法院資訊處製作；財團法人民間司法改革基金會備份。
